【裁判字號】    91,簡,281
【裁判日期】    920304
【裁判案由】    建築法
【裁判全文】
臺北高等行政法院判決                              九十一年度簡字第二八一號
    原      告  綠野鄉廈管理委員會
    代  表  人  甲○○
    被      告  臺北縣政府
    代  表  人  蘇貞昌縣長）.
右當事人間因建築法事件，原告不服內政部中華民國九十年十二月十日台（九十）內
訴字第九○○六四七○號訴願決定，提起行政訴訟。本院判決如左：
    主  文
原告之訴駁回。
訴訟費用由被告負擔。
    事  實
一、事實概要：緣被告所屬消防局第四大隊深坑分隊於九十年五月十八日赴臺北縣深
    坑鄉○○路○段六十七號綠野鄉廈集合住宅現場實施消防安全檢查，發現有：一
    、Ｂ１、Ｂ２感知撒水頭未設集熱板。二、泡沫幫浦、室內消防栓幫浦、採水幫
    浦底閥故障。三、泡沫感知撒水頭故障。四、發電機故障。五、自動撒水設備撒
    水頭故障。六、泡沫滅火設備損壞。七、室內消防栓箱無幫浦啟動燈。八、緊急
    電源插座未標示。九、未設緊急廣播設備主機。十、火警受信總機故障等十項缺
    失，即開立限期改善通知單限於九十年六月十八日前改善完畢。嗣該深坑分隊於
    九十年六月十九日前往複查結果，上開消防安全設備不符項目仍未改善，被告乃
    據以九十年七月六日（九十）北府消預字第二五○○二三號處分書裁處原告新台
    幣一萬二千元罰鍰。原告不服，提起訴願，遭決定駁回，遂提起本件行政訴訟。
二、兩造聲明：
  (一)原告聲明：撤銷原處分。
  (二)被告聲明：原處分應予撤銷。
三、兩造之爭點：被告以消防安全設備不符項目仍未改善裁處原告新台幣一萬二千元
    罰鍰，是否適法？
  (一)原告主張之理由：
    1.原告於九十年九月起，依區份所有人大會之決議，更改本案代表人為甲○○，
    合先陳明。
    2.經查被告係於八十一年六月十五日核發系爭大樓之使用執照，因此，有關該大
      樓原有之消防安全設備之設置標準，業依規定按七十八年七月三十一日由內政
      部訂定發布之「各類場所消防安全設備設置標準」辦理完備，應無疑義。則被
      告遽以適用八十五年三月十三日類場所消防安全設備設置標準，對該大樓予以
      罰鍰之處分顯有未當。至於被告以系爭大樓有消防設備中未設有「撒水設備未
      設集熱板」及「未設緊急廣播設備」為處分之理由乙節，經該大樓自八十二年
      開始使用以來，均未對原有消防設備予以變更，則當時如何通過核發使用執照
      不無疑義。
    3.經查被告所屬消防局第四大隊深坑分隊於九十年五月十八日對系爭大樓之消防
      安全檢查提出限期於一個月內（即九十年六月十八日以前）改善之通知，所稱
      「一個月內」，依被告辯稱係「合理期限」，可知限期改善應依照個案改善所
      需之時問予以合理寬限，並非沒有彈性。次查該社區於接獲限期改善之通知後
      ，原告即委託詮安消防工程顧問公司檢查後，檢送「消防工程設備申報書」申
      請於九十年七月十日完成改善故障部分，該申報書並經被告所屬消防局第四大
      隊深坑分隊受理並收執在案，嗣後並無否准系爭大樓所申報於九十年七月十日
      期限內改善之申請。因此，被告遽於九十年六月十六日立即以仍未改善為由作
      成罰鍰之處分，顯有未當。
    4.按政府為確保社區住戶生命財產之安全，責成各社區委員會善盡管理人之責原
      無可厚非，惟查系爭社區於九十年七月十日改善期限已屆時，並未見相關人員
      再次複檢或指導。主管機關如此急於罰鍰處分了事，妄顧消防安全之貫徹施行
      ，令人深痛。
    (二)被告主張之理由：
      經查系爭建築物係八十一年建造完成（柒捌深建字第壹伍伍零號建照執照、捌
      拾壹深使字第陸陸零號使用執照），應依行政院七十八年六月二十九日台（
      七八）內字第一七三七三號函核定「各類場所消防安全設備設置標準」規定，
      內容並無規定撒水設備應設集熱板，故原處分應予撤銷。
    理  由
一、按「違法行政處分於法定救濟期間經過後，原處分機關得依職權為全部或一部之
    撤銷。」行政程序法第一百十七條定有明文。次按「人民因中央或地方機關之違
    法行政處分，認為損害其權利或法律上利益，經依訴願法提起訴願而不服其決定
    ，或提起訴願逾三個月不為決定，或延長訴願決定逾二個月不為決定者，得向高
    等行政法院提起撤銷之訴。」行政訴訟法第四條第一項亦有明定。又「撤銷行政
    處分為目的之訴訟，乃以行政處分之存在為前提，如在起訴時或訴訟進行中，該
    處分事實上已不存在時，自無提起或續行訴訟之必要。惟行政處分因期間之經過
    或其他事由而失效者，如當事人因該處分之撤銷而有可回復之法律上利益時，仍
    應許其提起或續行訴訟。」司法院大法官會議釋字第二一三號解釋著有明文。
二、查本件原告之訴，業據被告以九十一年五月二日北府消預字第九一○○一一五三
    八號函陳稱：「經查系爭建築物係八十一年建造完成（柒捌深建字第壹伍伍零號
    建照執照、捌拾壹深使字第陸陸零號使用執照），應依行政院七十八年六月二十
    九日台（七八）內字第一七三七三號函核定『各類場所消防安全設備設置標準』
    規定，內容並無規定撒水設備應設集熱板，故原處分應予撤銷。」上開函且副知
    原告，應認被告業已撤銷系爭原處分，揆諸前揭規定，原處分既已不存在，且原
    處分之內容係裁罰原告罰鍰，要無「當事人因該處分之撤銷而有可回復之法律上
    利益」之情形，從而，本件原告之訴，即無續行訴訟之利益，應予駁回。
三、末按原告之訴雖因原處分不存在，而為敗訴之當事人；惟按原告起訴之主張，依
    起訴當時之訴訟程度，係為伸張權利所必要，爰判命被告應負擔訴訟費用。
據上論結，本件原告之訴為無理由，依行政訴訟法第一百零四條、民事訴訟法第八十
一條第二款，判決如主文。
中      華      民      國    九十二    年      三      月      四      日
                 臺 北 高 等 行 政 法 院   第 六 庭
                                      法  官   闕 銘 富
右為正本係照原本作成。
本件以訴訟事件所涉及之法律見解具有原則性者為限，始得於本判決送達後二十日內
向本院提出上訴狀並表明上訴理由，如已於本判決宣示後送達前提起上訴者，應於判
決送達後二十日內補具上訴理由（均按他造人數附繕本），且經最高行政法院許可後
方得上訴。
中      華      民      國    九十二    年      三      月      五      日
                                      書記官   吳 芳 靜


司法院資訊處製作；財團法人民間司法改革基金會備份。
